【裁判字號】    90,上,206
【裁判日期】    901231
【裁判案由】    債務人異議之訴
【裁判全文】
臺灣高等法院臺南分院民事判決  九十年度上字第二○六號   Ｋ
      上  訴  人  乙  ○  ○
      被  上訴人  丙  ○  ○
                  甲  ○  ○
右當事人間請求債務人異議之訴事件，上訴人對於臺灣臺南地方法院中華民國九十年
六月十八日第一審判決（八十九年度訴字第八一八號），提起上訴，本院判決如左：
      主      文
上訴駁回。
第二審訴訟費用由上訴人負擔。
      事      實
甲、上訴人方面：
  一、聲明：求為判決：（一）、原判決廢棄。（二）、被上訴人在第一審之訴駁回
      。（三）、第一、二審訴訟費用由被上訴人負擔。
  二、陳述：除與原審判決記載相同者，予以引用外，另補稱：
    １、依被上訴人丙○○自書於名片上之記載，可證明下列借款分別存在，即：
        、4.14.、4.應各給付上訴人一萬五千元利息共三萬元，依月利率二分
        五厘計算，其本金為一百二十萬元。、4.16.、4.共給付上訴人二萬
        元利息，依月利率二分五厘計算利息，其本金為八十萬元。、4.19.給付
        利息七萬二千元，依月利率二分四厘計算利息，其本金為抵押借貸三百萬元
        。、可見三百萬元借貸與其他普通債權同時存在，被上訴人丙○○並非僅
        積欠上訴人三百萬元而已。、3.、6.19.、10.被上訴人丙○○均
        匯款七萬二千元入上訴人帳戶，另3.17.被上訴人丙○○則匯款利息十萬二
        千元予上訴人（即三萬元加七萬二千元），足見兩造間之借款非僅有三百萬
        元一筆而已。
    ２、被上訴人丙○○對於以三分計算之說法前後不一，先係謂違約金，嗣經上訴
        人及原審法官質疑後，則改口稱八十六年五月二十五日以後之利息，係至八
        十六年八月十日始與上訴人核算，故約定以較高之利息三分計算餘款應支付
        之利息（按上訴人否認與丙○○曾就以月息三分計息達成合意），顯見丙○
        ○係以不實之計息基礎，拼湊出七萬元之數字，藉以否認其於八十六年八月
        十一日匯款七萬元，實係支付三百萬元抵押借款之利息七萬二千元（惟丙○
        ○故意去掉尾數）之事實。
    ３、被上訴人所提之附表計算式亦有下列疑問，即：、本金七十萬元，何以八
        十六年八月十一日至三十一日，重複計算利息，且又有月息二分四及月息二
        厘之不同。、本金七十萬元於八十六年六月至八月，重複計息，且又有三
        分、二分四厘及二厘之不同。、三百萬元之擔保債權之月息，兩造係約定
        二分四，此點亦經被上訴人所自認，何以被上訴人於計算式第五項竟以月息
        二厘計算。
    ４、被上訴人丙○○辯稱名片背後所記載之數字僅係自行制作之備忘錄，惟果如
        其言，係一般日用支出之備忘錄，為何名片上所寫之「利」字不是記載於其
        惟一坦承是利息支出之七萬二千元之旁，而係記載於其所稱之日用開銷一萬
        五千元之旁呢？足見其辯詞，顯不足採。
    ５、本件若丙○○確有分三次清償三百萬元擔保借款，何以其從未要求將其出具
        之借據或本票做一更改，顯見丙○○先前之二百三十萬元係清償一般借貸，
        以利先行取回留存在上訴人處之支票及股票，嗣再利用上訴人處已無何書面
        證據之機會，再匯款七十萬九千八百元，以製造已清償擔保借貸三百萬元之
        假象。
    ６、被上訴人主張八十六年六月二十五日之五十萬元債務係丙○○友人姜馨茹代
        丙○○清償云云，核屬不實，蓋依附呈之刑事再議聲請狀所載，可知姜馨茹
        於八十五年底，即因丙○○避不出面，而對丙○○之信用發生疑問，衡情姜
        馨茹自不可能再幫丙○○清償五十萬元。
    ７、被上訴人謂八十六年八月一日丙○○匯還之三十萬元，係代姜馨茹清償，惟
        依上開刑事再議聲請狀所載，可知丙○○於八十五年底即避不見面，丙○○
        又如何會幫忙姜馨茹匯款，況姜馨茹對丙○○之債信已生懷疑，又如何放心
        將三十萬元委託丙○○匯款，且姜馨茹任職之台證公司旁邊即有銀行，其何
        須委託丙○○代為匯款，被上訴人所言顯違常情，不足採信。
    ８、綜上，兩造間確實分別存有二百六十萬元之一般借貸及三百萬元之抵押借貸
        ，被上訴人丙○○先行清償一百五十萬元及八十萬元之一般借貸，藉以取回
        留置於上訴人處供擔保之股票、票據後，再利用上訴人處已無任何股票、票
        據或資料之際，再清償七十萬元，而後以其清償總額為三百萬元而向上訴人
        主張其業已清償抵押借貸完畢，實則，被上訴人丙○○尚積欠上訴人抵押借
        款二百三十萬元本息。
    ９、又有關系爭普通借款二百六十萬元，其借款日期及經過如下，即：、民國
        八十五年八月三十日，因丙○○向上訴人借貸六十萬元，乃由證人林許慧英
        自上訴人在中華商銀開設之帳號四○一之八號存摺內提領六十萬元交付丙○
        ○，證人林許慧英因記憶錯誤，致陳述為民國八十五年十月，應予更正為民
        國八十五年八月三十日。、民國八十六年三月三十一日，因丙○○向上訴
        人借貸四十萬元，上訴人乃自上開中華商銀帳戶內領出四十萬元借予丙○○
        ，此筆借款本應於民國八十六年四月三十日支付利息一萬元（月息二分五厘
        ）；惟丙○○於民國八十六年四月十六日再向上訴人借貸四十萬元時，表示
        同意先行支付利息（月息二分五厘），故名片背面方有四月十六日、四月三
        十日利息二萬元之記載，由於丙○○於四月十日及二十五日各須支付利息一
        萬五千元（本金各為六十萬，月息二分五厘，此即一般借貸）、四月十九日
        須支付三百萬抵押借貸利息七萬二千元，連同上開二萬元，丙○○須給付上
        訴人利息十二萬二千元，於是丙○○於四月十六日借貸四十萬元時即向上訴
        人表示該十二萬二千元利息由借貸之四十萬元中扣除，上訴人乃於四月十六
        日自中華商銀帳戶內提領三十萬元，而後將其中二十七萬八千元借予丙○○
        。、民國八十六年元月二十五日，因丙○○開予上訴人之支票（以農民銀
        行永康分行為付款人，面額五十萬元）到期，而丙○○之支票帳戶內已無存
        款可供支付，為免跳票，丙○○乃再向上訴人借款五十萬元，上訴人遂委託
        証人林許慧英前往彰銀提領五十萬，因當日上訴人係先提示丙○○所簽發之
        農銀支票，嗣又提領一百五十萬元，餘額僅剩七三七五八○元，上訴人本欲
        再提領五十萬元借予丙○○軋票，惟彰銀人員向林許慧英表示，雖已將該紙
        支票票款五十萬元記入，惟該支票是否兌現，尚須經票據交換所，故實際存
        款應只有二三七五八○元，無法提領五十萬元，但可將該紙支票領回，故林
        許慧英乃將系爭丙○○簽發之支票領回，丙○○則表示就此筆五十萬元，加
        上當月應付未付之抵押借款三百萬元之利息七萬二千元及該五十萬之利息（
        月息二分五厘）一萬二千五百元，上訴人再給現金一萬五千五百元，湊一整
        數六十萬，丙○○因而另簽發一紙面額六十萬元之支票交付上訴人，並取回
        該紙五十萬元支票。、民國八十六年四月十一日因丙○○向上訴人借貸三
        十萬元，乃由證人林許慧英自上訴人上開彰化商銀帳戶內提領二十萬元，加
        上家中之現金十萬元，共交付丙○○三十萬元。、民國八十六年四月三十
        日，因丙○○再向上訴人借貸三十萬，乃由證人林許慧英自上訴人上開彰化
        商銀帳戶內提領三十萬元借予丙○○。
  三、證據：除援用於第一審所提證據外，另補提中華商業銀行帳號四０一之八號存
      摺影本二紙、彰化銀行代收支票明細表影本一紙、彰化商業銀行帳號二六六五
      之三號存摺影本三紙、取款條影本一紙及刑事聲請再議狀影本一份等為証。
乙、被上訴人方面：
  一、聲明：求為判決如主文所示。
  二、陳述：除與原審判決記載相同者，予以引用外，另補稱：
    １、被上訴人否認本件另有二百六十萬元之普通債權存在。
      (一)就一百二十萬元部分：證人林許慧英於鈞院九十年十月二十六日行準備程序
        期日中證稱「一百二十萬元是八十五年分二次借的，以二張六十萬元的票來
        借的」，惟上訴人代理人於上開準備程序期日中則陳稱「就一百二十萬元來
        講是累積下來的」等語。
      (二)就八十萬元部分：、上訴人代理人於鈞院陳稱「八十萬元是丙○○先拿十
        張台證的股票借四十萬，後來再拿十張借四十萬元」，惟證人林許慧英於鈞
        院九十年十月二十六日行準備程序期日中僅提及「丙○○分兩次借四十萬元
        ，後一筆四十萬元預扣十二萬兩千元利息，故僅交付約三十萬元」等語（惟
        被上訴人否認受到該筆三十萬元），而未提及丙○○以台證股票質借八十萬
        元。、又上訴人於鈞院所述之普通債權八十萬元之借款方式與常理不合，
        按上訴人於九十年十月二十六日之準備書狀中固記載「被上訴人丙○○於民
        國八十六年三月三十一日借貸四十萬元，八十六年四月三十日應付息一萬元
        ，及四月十日、四月二十五日各須支付利息一萬五千元，及四月十九日支付
        利息七萬二千元，故扣除十二萬二千元，交付二十七萬八千元予丙○○」等
        語，惟查：被上訴人丙○○如需借錢急用，豈會僅借貸四十萬元，即任憑扣
        除十幾萬元利息，實拿僅二十七萬餘元？足見上訴人所述極不合常理至明。
        況且借貸金錢予他人，必先慮及屆期借用人能否返還，若借用人之信用狀況
        不佳，必無人敢借貸予伊，依上訴人所述之狀況，被上訴人丙○○已無還款
        能力，其又借錢予伊，此實與經驗法則不符。再者，兩造間之普通借貸均已
        事先預扣利息，設若八十六年三月三十一日丙○○確有借貸四十萬元（惟丙
        ○○否認），必已事先預扣一個月利息，衡情丙○○自毋須於八十六年四月
        十六日借貸四十萬元時，再扣除根本尚未到期之前一筆四十萬元利息，另兩
        造間如有普通借款存在，利息亦均以月息三分計算，而非上訴人所稱以月息
        二分半計算，由此益見上訴人所述不實。
      (三)由上可知，證人林許慧英與上訴人代理人所述之有關一百二十萬元及八十萬
        元普通債權之借貸方式迥不相同，足見證人之證詞應無法證明上訴人乙○○
        確曾交付一百二十萬元、八十萬元等款項予丙○○。
      (四)再者，證人林許慧英於原審八十九年六月一日言詞辯論期日時雖證稱「丙○
        ○曾經用二十張台證員工認股的股票來向我借八十萬元，那次他先拿十張來
        ，我先借他四十萬元，後來他再補十張，我再給他四十萬元」、「丙○○曾
        拿二十張股票來借那八十萬元，只有這一次是用股票質押」等語，惟證人於
        原審前揭所稱「丙○○以台證股票向伊質借八十萬元」一語，經核與其於鈞
        院九十年十月二十六日行準備程序期日中所稱「借貸八十萬元（一次為四十
        萬元，一次預扣利息交付約三十萬元）予丙○○」一語不符，則其先後所稱
        八十萬元借款，是否為同一筆八十萬元借款，已有疑義，且查：、證人林
        許慧英於原審係稱「我先借他四十萬元，．．．後來他再補十張（台證股票
        ），我再給他四十萬元」，經核與其於鈞院所述「後一筆四十萬元借款因預
        扣利息，實支付二十七萬八千元」一語，其中有關實際支付金額部分，亦不
        相同。、又上訴人於原審所聲請傳訊之證人陳嫦娥，其於原審八十九年五
        月十五日言詞辯論時證稱「我是八十六年間要向林太太周轉金錢時，看過原
        告抱著股票要向林太太借錢，．．．」、「我沒有幫忙點股票，只有幫忙點
        現金八十萬元」等語，足見證人陳嫦娥係證稱林許慧英係一次交付八十萬元
        予丙○○，並未分次交付，亦未預扣利息，此更與證人林許慧英於原審所主
        張之「我先借他（丙○○）四十萬元，．．．後來他再補十張（台證股票）
        ，我再給他四十萬元」之分次借貸四十萬元之情節不符，另亦與林許慧英於
        鈞院九十年十月二十六日行準備程序期日中所述「先借丙○○四十萬元，另
        一筆四十萬元則預扣十二萬二千元利息，僅交付二十七萬八千元」之情節不
        合，足見證人陳嫦娥亦無從證明上訴人所主張之曾借貸八十萬元普通債權予
        丙○○一事為真。、事實上，被上訴人丙○○從未以台證股票向上訴人或
        林許慧英質借任何款項，證人林許慧英於原審及鈞院前後所述矛盾，更與上
        訴人所舉證人陳嫦娥證詞所述相左，足見證人林許慧英及陳嫦娥二人之證詞
        均不值採憑，從而本件自無從證明兩造間有八十萬元之普通債權。
    ２、再者，上訴人於九十年十一月九日之陳述狀雖記載「八十五年八月三十日丙
        ○○向上訴人借六十萬元，八十六年元月二十五日丙○○再向上訴人借貸六
        十萬元，．．．八十六年四月十一日及四月三十日丙○○二次各向上訴人借
        貸三十萬元」等語。惟查：、證人林許慧英於鈞院九十年十月二十六日訊
        問時係證稱「八十五年十月丙○○向我拿六十萬元（上開陳述狀更正此筆借
        貸時間為八十五年八月三十日），一百二十萬是丙○○八十五年分二次借，
        以二張六十萬元的票來借的」等語，足見證人所稱本件一般債權之借貸方式
        為八十五年丙○○即分別借貸三筆六十萬元金額，此與前揭上訴人陳述狀所
        載「八十五年丙○○借貸一筆六十萬元，餘為八十六年元月二十五日借貸六
        十萬元，及八十六年四月十一日及四月三十日各借三十萬元」等語，明顯不
        合。、又其前揭陳述狀雖載「八十六年元月二十五日，因為免丙○○開予
        上訴人之五十萬元支票跳票，因此再借貸被上訴人五十萬元，扣除七萬二千
        元及該五十萬元利息，再給現金一萬五千五百元，湊一整數六十萬元，並由
        證人林許慧英從上訴人彰化商銀提領五十萬元，計借貸六十萬元」等語，惟
        查：依其所提存摺所示，其於民國八十六年一月二十五日支出之五十萬元，
        其存摺「符號」欄註記為「６４３Ｑ」，經查符號「Ｑ」為「轉提」，即轉
        帳，並非提領現金。設若丙○○確曾開立五十萬元支票予上訴人，則於丙○
        ○前債未清且已陷於無資力狀況下，上訴人又如何肯僅只為避免丙○○跳票
        ，即再給付丙○○五十一萬五千五百元現金，而利息又僅以五十萬元計算？
        是其陳述狀所載「借貸六十萬元予丙○○，而僅以五十萬元計算利息」，顯
        屬不實。、再者，上訴人於九十年十月二十六日準備書狀就卷附丙○○名
        片背面略載「八十六年四月十四日及八十六年四月二十五日丙○○各應支付
        利息一萬五千元（本金各為六十萬元，月息二分五釐）」，惟其就六十萬元
        本金之借貸日期陳述為八十五年八月三十日，以此推算應支付利息之日期似
        為每月三十日，顯與前揭名片背面其逕自所為之解釋，即支付六十萬元本金
        之利息日期為四月十四日及四月二十五日等情不合，益見其所述不實。、
        又證人林許慧英於九十年十一月九日訊問時証稱「四月十六日雖然借四十萬
        元（予丙○○），只領三十萬元，扣『以前』欠我的利息十二萬二千元，．
        ．．」等語，經核亦與其於九十年十月三十一日訊問時所稱「我『預扣』利
        息後交付三十萬元給他」等語不符，蓋其先稱「預扣」利息，後則稱扣「以
        前」之利息，由此益見其証詞相互矛盾，顯見兩造間並無二百六十萬元普通
        債權存在至明。
    ３、再者，上訴人於九十年十一月九日之陳述狀中，提出上訴人乙○○彰化商業
        銀行代收款項抄錄簿上載有票據號碼0000000，付款人農銀永康，到
        期日為八十六年元月二十五日之五十萬元支票，謂該支票為丙○○開具，惟
        查：、該票據丙○○因到期未及還款，請求林許慧英將提示之票據撤回，
        林許慧英因將該票據撤回，故上開代收款項抄錄簿記載「票據確已領回無訛
        」。、該筆五十萬元債務，丙○○友人姜馨茹已代丙○○向林許慧英還清
        並取得該紙支票，丙○○隨後亦與友人姜馨茹結清，並取回該紙五十萬元支
        票銷毀。、上訴人之陳述狀並未主張兩造間有上開五十萬元支票債務，顯
        見上開支票所載之五十萬元債務，兩造間確已結清。、上訴人於前揭陳述
        狀內雖主張「上訴人為免丙○○上開五十萬元支票跳票，再借貸現金五十萬
        元予丙○○（加計利息及一萬五千五百元現金，湊整數六十萬元）」等語，
        惟此筆五十萬元現金借款與前開已結清之五十萬元支票債務，顯然是二筆不
        同借款，前筆五十萬元支票債務因已結清，故未在上訴人陳述狀主張之範圍
        內，至後筆五十萬元借款，上訴人未舉證，被上訴人否認之。
    ４、雖上訴人於九十年十二月四日出具之更正狀又更正為「丙○○以該筆五十萬
        元支票債務，加計當月應支付之抵押借款三百萬元利息七萬二千元及該五十
        萬之利息一萬二千五百元，上訴人再給現金一萬五千五百元，湊一整數六十
        萬元，丙○○另開一紙六十萬元支票交付上訴人」等語，惟查：、上訴人
        此次更正之五十萬元支票債務部分，經核與前揭九十年十一月九日陳述狀第
        一(三)所載之五十萬元現金借款（加計利息及一萬五千五百元現金，湊整數六
        十萬元），顯然為二筆不同之借款，按存摺帳簿資料均在上訴人自己手中，
        兩造間如有其所述之二百六十萬元普通債權存在，上訴人於一審即可提出帳
        簿資料說明，其竟至二審才提出陳述狀及帳簿資料，又於發現所述與自己提
        出帳簿資料不符時又再更正，不無飾詞拚湊之嫌，其舉證顯有瑕疵，自不足
        採。、且證人林許慧英於鈞院九十年十一月九日行準備程序期日時陳稱「
        另二筆是八十六年一月二十五日借六十萬元，由丙○○開農民銀行永康分行
        六十萬元支票由我當日代收兌領，因退票不能領」云云，即稱丙○○開具之
        付款銀行為農銀永康、金額為六十萬元之支票經提示遭退票，惟查丙○○於
        農民永康分行支票帳戶帳號為00000000000號，從無退票記錄，
        由此足見證人所述本件二造間有六十萬元普通債權不實，上訴人更正狀更正
        之內容並無所據。
    ５、依上訴人於原審提出之乙○○於彰化銀行開設之帳號０二六六五之三號存摺
        所示，八十六年八月一日丙○○固曾匯入三十萬元至該帳戶，惟該筆三十萬
        元債務實係丙○○友人姜馨茹向林許慧英所借，而非丙○○所借，嗣姜馨茹
        將該三十萬元便宜委託丙○○匯款清償，足見該筆三十萬元借貸事宜實與丙
        ○○無關。
    ６、按上訴人以被上訴人丙○○自書於名片後之備忘記事，以證明其所稱之二百
        六十萬元普通債權存在，上訴人否認之，查被上訴人丙○○於原審八十九年
        五月十五日到庭就名片上之記事陳述如后：、「（問：為何寫四月十六日
        四十萬？）答：四十萬是我預計要支付的錢，寫四月十六可能是四月十六日
        我需要支付這麼多的錢。因時間已久，我已經忘了要付什麼錢」。、「四
        月十四日與四月二十五日的一萬五千元，是做什麼用的，我現在已經不記得
        了」。、「四月十九日的七萬二千元，是要支付被告三百萬元的借款利息
        」。、「四月十六日及四月三十日的二萬元，是我要支付陳太太的會錢及
        牌照稅各一萬元」等語。、嗣丙○○於鈞院明稱因伊「已不在證券公司上
        班，改做園藝，名片換了，拿給乙○○，剛好後面有寫那些字，．．．」等
        語（見鈞院九十年十月二十六日準備程序筆錄），足見上訴人持有之丙○○
        名片背後所記載之數字僅係丙○○自行製作之備忘錄，並非交付上訴人作為
        借款證明，上訴人逕以名片背後之數字反推拚湊借款數字，應不可採。、
        按證人林許慧英於鈞院九十年十一月二十三日訊問時證稱略為「上訴人乙○
        ○所持有丙○○名片背後記載之「0000000魏電碼」等文字是丙○○
        記載其電話號碼交付予上訴人」云云，惟查上開0000000電話號碼並
        非丙○○所使用之電話，且該字跡與名片背面左邊丙○○自行記載之備忘錄
        字跡明顯不符，該電話號碼應係丙○○以外之他人隨手記載，顯見於名片背
        後隨手書寫數字電話號碼等備忘，確為常情。上訴人以被上訴人丙○○記載
        於名片背後金額反推被上訴人曾向其借款若干，不合常理。、證人林許慧
        英為上訴人配偶，尚難期其所述為公平不倚，再者由證人林許慧英及陳嫦娥
        於原審之證詞而觀，渠等究係主張被上訴人向上訴人借貸前揭二百六十萬元
        普通債權，或係向證人林許慧英借貸，亦有疑問。
    ７、被上訴人於八十六年十二月十六日，特委託律師以存證信函附寄七十萬九千
        八百元支票予上訴人時，已於存證信函內詳載「丙○○（被上訴人）向乙○
        ○（上訴人）借款三百萬元，．．．八十六年五月十三日及八十六年五月三
        十日分別償還一百五十萬元及八十萬元外，餘款為七十萬元，隨函附上面額
        七十萬九千八百元台支，依抵押契約所定，加計八十六年五月三十日至八十
        六年十二月三十日之利息，供作清償，請寄還原開立之三百萬元本票並辦妥
        抵押權塗銷」等語明確，且該信函上訴人亦已收受無誤，顯見被上訴人於八
        十六年五月十三日及八十六年五月三十日清償一百五十萬元、八十萬元等計
        二百三十萬元之款項確係針對抵押債務清償至明。
    ８、又被上訴人丙○○雖曾向上訴人借用款項（即擔保債權之外），惟雙方慣例
        （除一筆外），均係上訴人先預扣利息，交付金錢予被上訴人，被上訴人同
        時簽發票據予上訴人兌現，此節被上訴人已於原審八十九年五月十五日庭訊
        時當庭呈上被上訴人簽發予上訴人之票據影本四份，足資證明被上訴人丙○
        ○所言不虛。且上訴人若曾借予被上訴人高達二百餘萬元之款項，其違反常
        例，未曾取得任何憑證，亦與一般所知之經驗法則相違。
    ９、按當事人主張有金錢借貸關係存在者，須就其發生所需具備之特別要件即金
        錢之交付及借貸意思表示一致負舉證之責任，最高法院著有八十一年台上字
        第二三七二號判決可資參照，查上訴人所舉證人證詞諸多矛盾，已如前述，
        且其迄未舉證證明其於何時何地以何種方式交付丙○○總共二百六十萬元普
        通債權，足見兩造間並無上訴人所稱之二百六十萬元普通借款存在。
    １０、再者，、上訴人就原審判決後半段計算方式於鈞院已表示「沒有意見」等
        語，按諸原審判決第十七頁之計算式計算結果，原判決認被上訴人丙○○給
        付上訴人之金額為四百九十五萬一千八百元，已超出其應給付之抵押債權本
        利共計四百八十一萬零二百九十五元，足證被上訴人就抵押債權已清償完畢
        。、又按「甲以其所有之不動產，向乙設定抵押權及為設定登記，固在甲
        就同一不動產向丙設定典權及為設定登記之前，但以抵押權擔保人之債權經
        甲全部清償時，乙之抵押權即歸於消滅」，最高法院著有二十六年上字第七
        五九號判例可資參照，按系爭不動產所設定之抵押權為普通抵押權，而普通
        抵押權之發生、消滅均從屬於其所擔保之債權，即抵押權所擔保之債權，如
        因清償等原因而消滅時，則抵押權亦應隨之而消滅。、查除被上訴人已證
        明抵押債務已完全清償外，上訴人於鈞院九十年八月三十一日行準備程序期
        日時亦供稱「抵押債權清償完畢不爭執」等語，則兩造間於民國八十三年十
        二月十九日發生之三百萬元抵押債權、利息及遲延利息等（被上訴人未違約
        所以無須支付違約金），均已清償完畢，揆諸前揭判例，兩造間之抵押權自
        亦隨之而消滅，且本件普通抵押權所設定之期間亦已於民國八十四年二月十
        三日屆滿，被上訴人請求上訴人塗銷抵押權，自屬有據。
    、查本件土地其上之普通抵押權登記日期為民國八十三年十二月十七日。上訴
        人於民國八十三年十二月十九日，分別將現金一百五十萬元及支票一百五十
        萬元，總計三百萬元款項貸與被上訴人丙○○時，雙方約定月息為二分四釐
        ，亦即每月被上訴人應支付之月息為七萬二千元，被上訴人並開立一紙面額
        三百萬元之本票以供擔保。另上訴人給付被上訴人前揭現金一百五十萬元中
        ，已事先預扣三個月，即民國八十三年十二月十九日起至民國八十四年三月
        十八日止之利息，及扣除抵押權設定之費用三千六百元及其他土地登記簿謄
        本閱覽費，被上訴人於借款同日另開具三張票面金額均為七萬二千元之支票
        予上訴人，以支付民國八十四年三月十九日起至民國八十四年六月十八日止
        之利息。
    、被上訴人迄至民國八十六年四月十八日止，已支付七萬二千元之利息共二十
        八個月，民國八十六年四月十九日被上訴人固再支付利息七萬二千元，惟因
        被上訴人已於民國八十六年五月十三日匯款償還三百萬元抵押借款中之一百
        五十萬元，故自民國八十六年五月十三日起之計息方式應僅以三百萬元擔保
        債權餘額即一百五十萬元，按月息二分四計算，故被上訴人於民國八十六年
        四月十九日支付之七萬二千元利息，應係支付至八十六年五月二十四日止（
        計算式及說明詳如原判決後附表二第三點），由此可知被上訴人迄至民國八
        十六年五月二十四日前均按期清償三百萬元利息（其中民國八十六年五月十
        三日被上訴人先清償一百五十萬元，故民國八十六年四月十九日預先支付之
        七萬二千元利息得持續計算至同年五月二十四日），以上所述利息支付之證
        據如後，即：、上訴人於鈞院九十年九月二十一日準備程序期日中業已證
        稱「預扣二十一萬六千元之利息，這點不爭執」。、被上訴人於原審提出
        三紙面額為七萬二千元之支票，計支付至民國八十四年六月十八日。、上
        訴人於原審提出乙○○之彰化銀行存摺，並自承民國八十五年三月二十二日
        丙○○匯款七萬二千元、民國八十五年六月十九日丙○○匯款七萬二千元、
        民國八十五年十月二十三日丙○○匯款七萬二千元、民國八十六年三月十七
        日丙○○匯款十萬二千元（其中多付之三萬元是補他月付息之不足），以上
        四筆均為三百萬元抵押債權之利息，足以推知被上訴人均按期支付七萬二千
        元利息。、上訴人提出丙○○名片背面載有「四月十九日七萬二千元」之
        記載，此筆利息係計算至民國八十六年五月二十四日，已如前述。
    、至民國八十六年五月二十五日起至民國八十六年八月三十一日止之利息，因
        被上訴人迄至民國八十六年八月十日始與上訴人核算，雙方約定被上訴人應
        依民間貸款月息調高至三分計息，但自五月三十日被上訴人再還款八十萬元
        後，自民國八十六年五月三十一日當天起迄至民國八十六年八月三十一日止
        ，均以擔保債權餘額七十萬元計算利息，總計為七萬零四百六十元，經被上
        訴人去除零頭後，以整數七萬元支付上訴人（見原判決附表計算式第四點）
        。
    、再因民國八十六年八月十一日被上訴人匯款七萬元利息之匯款單據遺失，上
        訴人又於被上訴人準備還清餘額七十萬元款項之民國八十六年九月一日前後
        避不見面，致被上訴人無法還清借款，塗銷抵押權，被上訴人為防日後紛爭
        ，故主動於民國八十六年十二月十六日給付借款額餘即本金七十萬元時，再
        加計八十六年六月起迄至民國八十六年十二月底止，以前開土地登記簿上之
        約定月息二釐計算之利息計九千八百元，加計本金餘額七十萬元，而後一併
        開立世華銀行北台南分行由台灣銀行台南分行付款之支票郵寄上訴人，以留
        憑證，用杜紛爭，此為自民國八十六年六月起迄至民國八十六年八月底止，
        被上訴人重複給付利息之緣由。
    、再者，被上訴人於民國八十六年十二月間給付三百萬擔保債權之餘款七十萬
        元及自民國八十六年六月起迄至民國八六年十二月底止，按月息二厘計算之
        利息時，被上訴人為留還款憑證，杜絕日後紛爭，乃於民國八十六年十二月
        十六日寄發餘款七十萬九千八百元時，特委託律師以存證信函附寄七十萬九
        千八百元之支票予上訴人，並於函件中明白表示「丙○○（被上訴人）向乙
        ○○（上訴人）借款三百萬元．．．．八十六年五月十三日及八十六年五月
        三十日分別償還一百五十萬元及八十萬元外，餘款為七十萬元，隨函附上面
        額七十萬九千八百元台支，依抵押契約所定，加計八十六年五月三十日至八
        十六年十二月三十日之利息，供作清償，請寄還原開立之三百萬元本票並辦
        妥塗銷抵押權登記」等語，顯見被上訴人並無臨訟拼湊利息計算式之事，被
        上訴人於民國八十六年間委任律師發函所述之利息計算即與本件所述相同，
        即九千八百元是八十六年六月一日至八十六年十二月三十日之利息無誤。
    、查上訴人於本件拍賣抵押物裁定聲請狀內所載之利息請求係自「八十六年九
        月」起開始計算，並為本件拍賣抵押物民事裁定第二點所引用，由此記載可
        知上訴人至少承認被上訴人於民國八十六年九月以前之利息均已如期給付完
        畢，足証被上訴人並無遲延違約，上訴人於原審逕自民國八十四年二月十四
        日起請求被上訴人給付違約金，顯然違誤。
    、至八十九年九月後之利息，上訴人雖避不見面，惟被上訴人仍以土地登記簿
        上之約定月息二釐計算，而後連同借款餘額合計七十萬九千八百元以前揭世
        華銀行北台南分行為付款人之支票支付予上訴人，顯見被上訴人自民國八十
        九年九月以後亦有付息，而無違約。
    、綜上所述，本件抵押債權本金及利息，被上訴人均已支付，至上訴人另主張
        之二百六十萬元普通債權部分，並未舉證，被上訴人否認之。又普通抵押權
        之發生、消滅均從屬於擔保之債權，茲系爭擔保債權既已因清償而消滅，則
        普通抵押權自亦應隨之消滅。
  三、證據：除援用於第一審所提證據外，另補提支票影本四紙、本票影本一紙、存
      証信函影本一紙、拍賣抵押物聲請狀影本一份、彰化銀行存摺符號欄代號說明
      影本一紙及票據影本四紙等為證。
丙、本院依職權調閱台灣台南地方法院八十七年度執字第一七００九號拍賣抵押物強
    制執行事件卷宗及本院八十七年度抗字第三四八號拍賣抵押物事件卷宗（含台灣
    台南地方法院八十七年度拍字第一０九號拍賣抵押物事件卷宗）。
      理      由
一、本件被上訴人起訴主張：被上訴人丙○○於民國八十三年十二月十九日向上訴人
    借款三百萬元，並以被上訴人甲○○所有之坐落在台南縣新化鎮○○○段地號第
    二０一七號、地目旱、面積六０七二平方公尺、權利範圍全部之土地，為上訴人
    設定抵押權以擔保系爭借款，該抵押權已於民國八十三年十二月十七日經台南縣
    新化地政事務所以收件字號新地普字第二０一九０號完成抵押權設定登記在案。
    嗣上開借款，被上訴人丙○○已於民國八十六年五月十三日、同年月三十日及同
    年十二月十六日分別以一百五十萬元、八十萬元及七十萬九千八百元清償完畢，
    上訴人已不得再主張權利，詎上訴人竟以被上訴人丙○○仍積欠其抵押借款本金
    二百三十萬元及利息、違約金等理由，而向台灣台南地方法院聲請裁定拍賣被上
    訴人甲○○所有之上開土地，而後以台灣台南地方法院八十七年度拍字第一０九
    號拍賣抵押物裁定為執行名義，向台灣台南地方法院聲請拍賣系爭土地，致使系
    爭土地業經台灣台南地方法院以八十七年度執字第一七００九號拍賣抵押物強制
    執行事件予以執行查封在案，足見被上訴人之權利顯有遭受侵害之危險，被上訴
    人對於系爭抵押債權之存否，有即受確認判決之利益；另上開抵押權所擔保之債
    權既已因清償而消滅，系爭抵押權登記，自應予以塗銷，爰依強制執行法第十四
    條及民事訴訟法第二百四十七條之規定，提起本件訴訟，求為命：、台灣台南
    地方法院八十七年度執字第一七００九號拍賣抵押物強制執行事件所為之強制執
    行程序應予撤銷。、確認上訴人對被上訴人丙○○就被上訴人甲○○所有坐落
    在台南縣新化鎮○○○段地號第二０一七號、地目旱、面積六０七二平方公尺、
    權利範圍全部之土地所擔保之新台幣佰陸拾萬元之抵押債權不存在，上訴人應
    將被上訴人甲○○所有之前開土地上於民國八十三年十二月十七日經台南縣新化
    地政事務所以新地普字第二０一九０號收件所為之抵押權設定登記予以塗銷之判
    決。
二、上訴人則以：被上訴人固曾於民國八十六年五月十三日、同年月三十日及同年十
    二月十六日分別匯款一百五十萬元、八十萬元及七十萬九千八百元予伊，惟被上
    訴人除向伊借貸系爭抵押借款三百萬元外，另於附表所示之時間，向伊借貸如附
    表所示之金額，共二百六十萬元，此二百六十萬元借款均係無擔保之普通債權，
    是上開被上訴人所給付之一百五十萬元及八十萬元款項應係分別清償上開普通債
    權中之六十萬元、六十萬元、四十萬元、四十萬元及三十萬元等五筆借款，而另
    一筆三十萬元普通借款，則業經被上訴人於民國八十六年八月一日匯款清償完畢
    ，至被上訴人另匯款七十萬九千八百元部分，其中七十萬元係清償抵押借款三百
    萬元中部分借款，其餘九千八百元則係供清償利息之用，足見被上訴人丙○○迄
    今仍積欠伊抵押借款本金二百三十萬元及自民國八十六年九月起至清償日止，按
    月利率二分四厘計算之利息未還，乃被上訴人竟請求確認系爭抵押債權不存在及
    撤銷上開執行程序，並塗銷系爭抵押權登記，其請求自難謂有理由等語，資為抗
    辯。
三、經查：被上訴人主張被上訴人丙○○於民國八十三年十二月十九日向上訴人借款
    三百萬元，並以被上訴人甲○○所有之坐落在台南縣新化鎮○○○段地號第二０
    一七號、地目旱、面積六０七二平方公尺、權利範圍全部之土地，為上訴人設定
    抵押權以擔保系爭借款及該抵押權已於民國八十三年十二月十七日經台南縣新化
    地政事務所以收件字號新地普字第二０一九０號完成抵押權設定登記在案，嗣被
    上訴人丙○○已於民國八十六年五月十三日、同年月三十日及同年十二月十六日
    分別給付上訴人一百五十萬元、八十萬元及七十萬九千八百元，以及上訴人確以
    被上訴人丙○○仍積欠其抵押借款本金二百三十萬元及利息、違約金等理由，而
    向台灣台南地方法院聲請裁定拍賣被上訴人甲○○所有之上開土地，而後以台灣
    台南地方法院八十七年度拍字第一０九號拍賣抵押物裁定為執行名義，向台灣台
    南地方法院聲請拍賣系爭土地，致使系爭土地業經台灣台南地方法院以八十七年
    度執字第一七００九號拍賣抵押物強制執行事件予以執行查封在案等事實，業據
    被上訴人提出土地登記簿謄本影本一紙、台灣台南地方法院民事執行處通知影本
    一份、台灣台南地方法院八十七年度拍字第一０九號民事裁定影本一紙、匯款資
    料影本二紙及支票影本一紙等為証，並經本院依職權調閱台灣台南地方法院八十
    七年度執字第一七００九號拍賣抵押物強制執行事件及台灣台南地方法院八十七
    年度拍字第一０九號拍賣抵押物事件等卷宗查明屬實，且為上訴人所不爭執，足
    証被上訴人此部分主張，自堪信為真實；惟被上訴人主張被上訴人丙○○並未於
    附表所示之時間，向上訴人借貸如附表所示之金額，系爭一百五十萬元、八十萬
    元及七十萬九千八百元款項，係清償系爭三百萬元抵押借款，該抵押借款既已清
    償完畢，該抵押債權即已不存在，上訴人自應將系爭抵押權登記予以塗銷，另台
    灣台南地方法院八十七年度執字第一七００九號拍賣抵押物強制執行事件所為之
    強制執行程序亦應予撤銷乙節，則為上訴人所否認，並以前開等語置辯。是本件
    所應審究者乃被上訴人丙○○除向上訴人借貸系爭三百萬元抵押借款外，是否曾
    於附表所示之時間，另向上訴人借貸如附表所示之二百六十萬元款項？茲查：
  １、按當事人主張有金錢借貸關係存在，須就其發生所須具備之特別要件即金錢之
      交付及借貸意思表示互相一致負舉証之責任，若僅証明有金錢之交付，未証明
      借貸意思表示互相一致者，尚不能認為有金錢借貸關係存在（最高法院八十一
      年度台上字第二三七二號判決參照）。本件上訴人主張被上訴人丙○○確曾於
      附表所示之時間，另向伊借貸二百六十萬元乙節，既為被上訴人所否認，則揆
      諸前開說明，自應由上訴人就其確已將附表所示之金錢交付予被上訴人丙○○
      及就其與被上訴人丙○○間就該等金錢之交付確係本於借貸意思表示互相一致
      而為乙節，負舉証之責，合先敘明。
  ２、經查：、上訴人雖提出其於中華商業銀行開設之帳號四０一之八號存摺影本
      一紙（附於本院卷第一三一頁及第一三二頁），以証明被上訴人丙○○確曾於
      民國八十五年八月三十日向伊借貸六十萬元。惟查：上開存摺影本僅足以証明
      上訴人確曾於民國八十五年八月三十日提領現金六十萬元而已，並不足以証明
      上開六十萬元確已交付予被上訴人丙○○，更不足以証明上訴人與被上訴人丙
      ○○間就上開六十萬元款項有何借貸意思互相一致之情形，是揆諸前開說明，
      自難謂上訴人與被上訴人丙○○間就附表編號１號所示之款項有何金錢借貸關
      係存在。、上訴人雖主張被上訴人丙○○確曾於民國八十六年四月十一日向
      伊借貸三十萬元，而由伊自彰化商業銀行帳號二六六五之三號帳戶內提領二十
      萬元，另加上伊家中現有之現金十萬元，共交付三十萬元予被上訴人丙○○等
      語，並提出其於彰化商業銀行開設之帳號二六六五之三號存摺影本一紙為証（
      附於本院卷第一三七頁），惟查：上開存摺影本僅足以証明上訴人確曾於民國
      八十六年四月十一日提領現金二十萬元而已，並不足以証明上開二十萬元確已
      交付予被上訴人丙○○，更不足以証明上訴人與被上訴人丙○○間就上開二十
      萬元款項有何借貸意思互相一致之情形，另上訴人就其主張之將家中現有之現
      金十萬元一併交付予被上訴人丙○○之事實，亦未舉証以實其說，其主張自難
      採信，是揆諸前開說明，自難謂上訴人與被上訴人丙○○間就附表編號４號所
      示之款項有何金錢借貸關係存在。、上訴人雖提出其於彰化商業銀行開設之
      帳號二六六五之三號存摺影本一紙（附於本院卷第一三八頁），以証明被上訴
      人丙○○確曾於民國八十六年四月三十日向伊借貸三十萬元。惟查：上開存摺
      影本僅足以証明上訴人確曾於民國八十六年四月三十日提領現金三十萬元而已
      ，並不足以証明上開三十萬元確已交付予被上訴人丙○○，更不足以証明上訴
      人與被上訴人丙○○間就上開三十萬元款項有何借貸意思互相一致之情形，是
      揆諸前開說明，自難謂上訴人與被上訴人丙○○間就附表編號６號所示之款項
      有何金錢借貸關係存在。、上訴人雖主張伊持有被上訴人丙○○所簽發之面
      額為五十萬元、票號為0000000號之支票一紙後，因被上訴人丙○○為
      避免上開支票跳票，乃向伊借貸五十萬元支應，伊因存款僅餘二十三萬七千五
      百八十元，無法提領五十萬元，乃向銀行取回上開支票而未予提示，被上訴人
      丙○○則表示就上開五十萬元支票款項，另加上當月應付而未付之抵押借款三
      百萬元之利息七萬二千元與該五十萬元之利息一萬二千五百元及伊現有之現金
      一萬五千五百元，共湊一整數六十萬元，以資為被上訴人丙○○向伊借款之數
      額，被上訴人丙○○並因而另行簽發一紙面額六十萬元之支票交付予伊，而後
      取回上開面額五十萬元之支票，足見被上訴人丙○○確曾於民國八十六年一月
      二十五日向伊借貸六十萬元等語，並提出取款條影本及彰化商業銀行帳號二六
      六五之三號存摺影本各一紙為証（附於本院卷第一三六頁及第一六三頁），惟
      為被上訴人所否認，並陳稱上開五十萬元之支票債務，已由友人姜馨茹代為清
      償，並取回該紙支票，伊並未另向上訴人借貸六十萬元款項等語。經查：依上
      訴人提出之上開取款條影本及存摺影本所示，該等資料僅足以証明上訴人確曾
      於民國八十六年一月二十五日向銀行取回上開被上訴人丙○○所簽發之面額為
      五十萬元、票號為0000000號之支票而已，並不足以証明被上訴人丙○
      ○確曾於民國八十六年一月二十五日另向上訴人借貸六十萬元，另被上訴人雖
      不否認系爭票號0000000號之支票已由被上訴人丙○○取回，惟被上訴
      人丙○○取回系爭支票之原因非僅一端，或係清償，或係借貸，或係其他原因
      ，乃上訴人並未就被上訴人丙○○取回系爭支票之原因係另向伊借貸一事，舉
      証以實其說，自難僅因被上訴人丙○○已取回系爭支票即遽認其確曾於民國八
      十六年一月二十五日另向上訴人借貸六十萬元，另上訴人復未就其主張之被上
      訴人丙○○曾另行簽發面額六十萬元之支票一紙予伊及伊確有將現金一萬五千
      五百元交付予被上訴人丙○○之事實，舉証以實其說，其上開主張，自難採信
      ，是揆諸前開說明，自難謂上訴人與被上訴人丙○○間就附表編號２號所示之
      款項有何金錢借貸關係存在。、上訴人雖提出其於中華商業銀行開設之帳號
      四０一之八號存摺影本一紙（附於本院卷第九十頁），以証明被上訴人丙○○
      確曾於民國八十六年三月三十一日向伊借貸四十萬元。惟查：上開存摺影本僅
      足以証明上訴人確曾於民國八十六年三月三十一日提領現金四十萬元而已，並
      不足以証明上開四十萬元確已交付予被上訴人丙○○，更不足以証明上訴人與
      被上訴人丙○○間就上開四十萬元款項有何借貸意思互相一致之情形，是揆諸
      前開說明，自難謂上訴人與被上訴人丙○○間就附表編號３號所示之款項有何
      金錢借貸關係存在。、上訴人雖主張被上訴人丙○○於民國八十六年四月十
      六日再向伊借貸四十萬元時，因表明願預先支付該筆借款之利息一萬元（月息
      二分五厘）及民國八十六年三月三十一日借款之利息一萬元（民國八十六年四
      月三十日到期），並連同支付八十六年四月十九日到期之系爭三百萬元抵押借
      款利息七萬二千元及附表編號１、２號所示借款之利息各一萬五千元（月息二
      分五厘），計共十二萬二千元，經扣除上開十二萬二千元之利息後，伊僅須支
      付二十七萬八千元予被上訴人丙○○即可，是伊乃於民國八十六年四月十六日
      自伊於中華商業銀行所開設之帳號四０一之八號存戶內提領現金三十萬元，而
      後將其中二十七萬八千元交付予被上訴人丙○○，足見被上訴人丙○○確曾於
      民國八十六年四月十六日向伊借貸四十萬元等語，並提出其於中華商業銀行開
      設之帳號四０一之八號存摺影本一紙為証（附於本院卷第九十頁），惟為被上
      訴人所否認。經查：上開存摺影本僅足以証明上訴人確曾於民國八十六年四月
      十六日提領現金三十萬元而已，並不足以証明上訴人確已將其中二十七萬八千
      元交付予被上訴人丙○○，更不足以証明上訴人與被上訴人丙○○間就上開四
      十萬元款項有何借貸意思互相一致之情形，是該存摺影本顯不足資為上訴人有
      利之証據至明，況上訴人之配偶林許慧英於原審訊問時証稱「．．．丙○○曾
      經用二十張台証員工認股的股票向我借八十萬元，那次他先拿十張來，我先借
      他四十萬，後來他再補十張，我再給他四十萬，之後他打電話告訴我匯了八十
      萬在我帳戶，我查帳簿確實有匯款，就把股票都還他了，．．．」等語（見原
      審卷第七十頁筆錄），嗣於本院訊問時則証稱「．．．雖然借四十萬元，只領
      三十萬元，扣利息十二萬二千元，只給二十七萬八千元」等語（見本院卷第一
      一五頁筆錄），足見其就系爭第二筆四十萬元借款中實際交付予被上訴人丙○
      ○之金額部分，先則供稱「給他四十萬元」，後則供稱「只給二十七萬八千元
      」，二者前後之証詞顯不相符，則其証稱被上訴人丙○○確曾於民國八十六年
      四月十六日向上訴人借貸四十萬元等語，是否屬實，亦非無疑，此外上訴人就
      其主張之確已交付二十七萬八千元予被上訴人丙○○一事，復未舉証以實其說
      ，其上開主張，自難採信，是揆諸前開說明，自難謂上訴人與被上訴人丙○○
      間就附表編號５號所示之款項有何金錢借貸關係存在。、上訴人主張被上訴
      人丙○○確曾於附表所示之時間，向伊借貸二百六十萬元乙節，雖另舉其配偶
      林許慧英為証，惟查証人林許慧英乃上訴人之配偶，衡情已難期其証言並無偏
      頗之虞，此外參酌其証詞除有上開所述之瑕疵外，另其於本院九十年十月二
      十六日訊問時先則供稱被上訴人丙○○於民國八十五年間借款二次，每次六十
      萬元，第一次時間是八十五年十月等語（見本院卷第七十九頁及第八十頁筆錄
      ），嗣於本院九十年十一月九日訊問時則供稱係於民國八十五年八月三十日及
      民國八十六年一月二十五日各借六十萬元等語（見本院卷第一一五頁筆錄），
      足見其就系爭二筆六十萬元借款之借款日期所為之供述，亦前後不符；另其於
      本院九十年十一月九日訊問時供稱被上訴人丙○○於民國八十六年一月二十五
      日借款時，雖借六十萬元，但只給五十一萬五千五百元等語（見本院卷第一一
      五頁及第一一六頁筆錄），經核亦與上開所述之被上訴人丙○○僅取得現金
      一萬五千五百元之情形不符，足証証人林許慧英之証詞，顯有疑義，應難採信
      。是依上所述，上訴人主張伊與被上訴人丙○○間確有如附表所示之借貸關係
      等語，顯屬無據，應不足採。
  ３、雖上訴人另以被上訴人丙○○書寫之名片（附於原審卷第四十八頁），其內載
      有「四月十六日、四十萬元」、「利、四月十四日、一萬五千元；四月二十五
      日、一萬五千元；四月十九日、七萬二千元；四月十六日、四月三十日、二萬
      元」等數字，經依兩造間無擔保借貸之利率係按月利率二分五厘計算之約定換
      算結果，其中「四月十四日、一萬五千元」、「四月二十五日、一萬五千元」
      部分，其本金均係六十萬元，另「四月十六日、四月三十日、二萬元」部分，
      其本金則為八十萬元（即二筆四十萬元借款），至「四月十九日、七萬二千元
      」部分，則係抵押借款三百萬元之利息，足見伊與被上訴人丙○○間之借貸，
      非僅有抵押借款三百萬元一筆而已為由，因而主張被上訴人丙○○確曾於附表
      所示之時間，另向伊借貸如附表所示之二百六十萬元款項等語，惟為被上訴人
      所否認。經查：上訴人雖主張伊與被上訴人丙○○間就有關無擔保借貸之利率
      係按月利率二分五厘計算等語，惟並未舉証以實其說，且為被上訴人所否認，
      則其以月利率二分五厘換算上開名片上所載之利息，因而認其本金分別為六十
      萬元、六十萬元、四十萬元、四十萬元等語，是否屬實，已非無疑，此外參酌
      ：、上訴人於本院訊問時業已供稱伊就普通借款均事先預扣利息等語明確（
      見本院卷第一六八頁筆錄），設若被上訴人丙○○確曾於民國八十六年三月三
      十一日（按即附表編號３號所示時間）向上訴人借貸四十萬元，則其於民國八
      十六年三月三十一日借款之時即已預付一萬元之利息予上訴人，其又何須於民
      國八十六年四月十六日再支付利息予上訴人？另設若被上訴人丙○○確曾於民
      國八十五年八月三十日及民國八十六年一月二十五日（按即附表編號１號及２
      號所示時間）分別向上訴人借貸六十萬元，則其支付利息之日期應為每月之三
      十日及二十五日，其又何須於民國八十六年四月十六日各預先支付利息一萬五
      千元予上訴人？且系爭名片上，其中民國八十五年八月三十日借貸部分，又何
      以記載為「四月十四日、一萬五千元」，而非記載為「四月三十日、一萬五千
      元」？足見系爭名片所載內容是否足以証明被上訴人丙○○確曾於附表編號１
      號至３號所示之時間，分別向上訴人借貸六十萬元及四十萬元，顯有疑義。雖
      上訴人另主張係被上訴人丙○○同意先行支付利息等語，惟並未舉証以實其說
      ，且為被上訴人所否認，其上開主張自難採信。、系爭名片上並未記載借款
      之日期，而兩造於本院行準備程序期日時復均陳稱「兩造間除系爭二百六十萬
      元借款是否存在仍有爭執外，另尚有其他普通借款往來，但均已清償完畢而無
      爭執」等語（本院卷第一七０頁及第一七一頁筆錄），則系爭名片上所記載之
      數字，縱係代表借款之利息，惟是否即係如附表所示借款之利息，亦非無疑。
      －－－等情，足証系爭名片上所載內容，仍不足資為被上訴人丙○○確曾於附
      表所示之時間，另向上訴人借貸二百六十萬元之有利依據。
  ４、証人陳嫦娥於原審訊問時雖証稱「我是八十六年間要向林太太（按即証人林許
      慧英，以下同）週轉金錢時，看過原告抱著股票要向林太太借錢，但我沒有聽
      到他們講什麼，只知道是要以股票借錢」、「我沒有幫忙點股票，只有幫忙點
      現金八十萬元」等語（見原審卷第五十六頁筆錄），惟查：上開証詞中有關借
      款金額八十萬元，究係一次借貸，抑或係分二次借貸，以及上訴人實際交付之
      金額究係八十萬元，抑或經扣除利息後不足八十萬元等部分，經核非但與証人
      林許慧英於原審訊問時証稱「．．．丙○○曾經用二十張台証員工認股的股票
      向我借八十萬元，那次他先拿十張來，我先借他四十萬，後來他再補十張，我
      再給他四十萬，．．．」等語之情節不符（見原審卷第七十頁筆錄），且亦與
      証人林許慧英於本院訊問時所稱「．．．八十六年三月三十一日來借四十萬元
      ，四月十六日來借四十萬元，．．．四月十六日雖然借四十萬元，只領三十萬
      元，扣利息十二萬二千元，只給二十七萬八千元」等語歧異（見本院卷第一一
      五頁筆錄），足見証人陳嫦娥之証詞，是否屬實，顯有疑義，依法自不足資為
      上訴人有利之依據。又上訴人雖主張被上訴人丙○○曾於民國八十六年三月十
      七日匯款十萬二千元予伊，該款即為抵押借款三百萬元之利息七萬二千元與普
      通借款一百二十萬元之利息三萬元，二者之總和，足見兩造間之借款非僅有抵
      押借款三百萬元一筆而已等語，並提出其於彰化商業銀行開設之帳號二六六五
      之三號存摺影本一紙為証（附於原審卷第四十九頁），惟為被上訴人所否認，
      並陳稱該次匯款，其中多付之三萬元係補他月付息之不足等語。經查：上開存
      摺影本僅足以証明被上訴人丙○○確曾於民國八十六年三月十七日匯款十萬二
      千元予上訴人而已，並不足以証明上訴人與被上訴人丙○○間確有如附表所示
      之普通借貸關係存在，況兩造於本院行準備程序期日時均已陳稱「兩造間除系
      爭二百六十萬元借款是否存在仍有爭執外，另尚有其他普通借款往來，但均已
      清償完畢而無爭執」等語綦詳（見本院卷第一七０頁及第一七一頁筆錄），則
      系爭多付之三萬元，縱認係另筆借款之利息，惟是否即係如附表所示之借款之
      利息，亦非無疑，足証上開存摺影本所載內容仍不足資為上訴人有利之依據。
  ５、雖上訴人另抗辯訴外人姜馨茹於民國八十五年底，即因被上訴人丙○○避不見
      面，而對被上訴人丙○○之信用發生疑問，衡情姜馨茹自不可能再幫被上訴人
      丙○○清償五十萬元債務，或將三十萬元款項委託被上訴人丙○○代為匯款等
      語，並提出再議聲請狀一份為証（附於本院卷第一百九十八頁），經查：上訴
      人上開抗辯，縱令屬實，惟仍難因此即遽認其與被上訴人丙○○間有何借貸關
      係存在，蓋如前所述，被上訴人丙○○取回系爭面額五十萬元之支票，其原因
      非僅一端而已，或係清償，或係借貸，或係其他原因，均有可能，另被上訴人
      丙○○於民國八十六年八月八日匯款予上訴人三十萬元之原因，亦非僅一端，
      上訴人仍應就其主張之事實，即其與被上訴人丙○○間就附表編號２號及４號
      或６號所示之款項，確有借貸關係存在之事實，盡舉証之責，乃依前所述，上
      訴人並未就其主張之上開事實舉証以實其說，自難僅因被上訴人之陳述與事實
      不符，即遽認上訴人主張之其與被上訴人丙○○間就附表編號２號及４號或６
      號所示之款項，確有借貸關係存在之事實為真實，是上訴人所提之再審聲請狀
      仍不足資為其有利之証據。同理，被上訴人丙○○就其何以於民國八十六年八
      月十一日仍匯款七萬元予上訴人乙節所為之解釋，縱有未盡合理或周延之處，
      惟仍難因此即遽認上訴人主張之被上訴人丙○○曾於附表所示之時間，另向伊
      借貸如附表所示之二百六十萬元款項之事實為真，是上訴人所提之其於彰化商
      業銀行開設之帳號二六六五之三號存摺影本一紙（附於原審卷第四十四頁），
      仍不足資為其有利之証據。
  ６、又本件上訴人與被上訴人丙○○間究竟是否確有如附表所示之借貸關係，經核
      與被上訴人丙○○於清償部分抵押借款後是否要求將其出具之本票做一更改，
      其間並無必然之關聯，自難因被上訴人丙○○於清償部分抵押借款後，並未要
      求上訴人將其出具之本票做一更改，即遽認其與上訴人間確有如附表所示之借
      貸關係，是上訴人抗辯設若被上訴人丙○○確有分三次清償三百萬元擔保借款
      ，何以其從未要求將其出具之本票做一更改，顯見被上訴人丙○○先前給付之
      二百三十萬元款項係清償一般借貸等語，應屬無據，應不足採。
  ７、是綜上所述，上訴人抗辯被上訴人丙○○除向伊借貸系爭三百萬元抵押借款外
      ，確曾於附表所示之時間，另向伊借貸如附表所示之二百六十萬元款項等語，
      均屬無據，均不足採。按當事人主張有利於己之事實者，就其事實有舉證之責
      任，民事訴訟法第二百七十七條前段定有明文；又民事訴訟如係由原告主張權
      利者，應先由原告負証之責，若原告先不能証，以証實自己主張之事實為
      真實，則被告就其抗辯事實即令不能証，或其所証據尚有疵累，亦應駁回
      原告之請求，最高法院亦著有十七年上字第九一七號判例可資參照。同理，如
      應先由被告負証之責，若被告先不能証，以証實自己抗辯之事實為真實，
      則原告就其陳述之事實即令不能証，或其所証據尚有疵累，亦應認被告之
      抗辯為不足採。本件依前所述，上訴人就其抗辯之被上訴人丙○○確曾於附表
      所示之時間，另向伊借貸如附表所示之二百六十萬元款項之事實，既未能舉証
      以實其說，則被上訴人就其陳述之事實即令不能証，或其所述內容縱有不盡
      合理或周延之處，揆諸前開說明，仍難據此而認上訴人之抗辯為真實，爰未就
      被上訴人之其餘陳述是否真實予以分辨，併此敘明。
  ８、按執行名義無確定判決同一之效力者，於執行名義成立前，如有債權不成立或
      消滅或妨礙債權人請求之事由發生，債務人亦得於強制執行程序終結前提起異
      議之訴，強制執行法第十四條第二項定有明文。經查：上訴人於本院行準備程
      序期日時業已供稱「（問：關於一百五十萬元、八十萬元、七十萬九千八百元
      ，這三筆錢是清償抵押債權的話，那抵押權已經消滅了，也沒有違約金，亦無
      遲延利息，這點沒有錯吧？）答：沒有爭執」（見本院卷第七十六頁筆錄）、
      「（問：確認一下，如果沒有兩百六十萬元普通債權的話，就沒有抵押債權了
      對不對？抵押債權消滅了，也應該要塗銷登記了？）答：對。爭執的是確有兩
      百六十萬元普通債權。．．」（見本院卷第一四三頁及第一四四頁筆錄）、「
      （問：如無二百六十萬元的普通借款的話，那抵押債權就已清償完畢，這點應
      無爭執，而執行程序也要撤銷，這點也沒有爭執？）答：是不爭執」（見本院
      卷第一七０頁筆錄）等語明確，本件依前所述，上訴人就其主張之被上訴人丙
      ○○確曾於附表所示之時間，另向伊借貸如附表所示之二百六十萬元款項之事
      實，既不足採，依法自應認其與被上訴人丙○○間並無如附表所示之二百六十
      萬元之借貸關係存在，從而，本件依上訴人上開供述，自應認系爭抵押債權已
      因系爭三百萬元抵押借款業已清償完畢而不存在，上訴人自應將系爭抵押權登
      記予以塗銷，另台灣台南地方法院八十七年度執字第一七００九號拍賣抵押物
      強制執行事件所為之強制執行程序亦應予撤銷。
四、從而，被上訴人請求確認上訴人對被上訴人丙○○就被上訴人甲○○所有坐落在
    台南縣新化鎮○○○段地號第二０一七號、地目旱、面積六０七二平方公尺、權
    利範圍全部之土地所擔保之新台幣佰陸拾萬元之抵押債權不存在，上訴人應將
    被上訴人甲○○所有之前開土地上於民國八十三年十二月十七日經台南縣新化地
    政事務所以新地普字第二０一九０號收件所為之抵押權設定登記予以塗銷，暨台
    灣台南地方法院八十七年度執字第一七００九號拍賣抵押物強制執行事件所為之
    強制執行程序應予撤銷等，均為有理由，均應予准許。原審據此而為上訴人敗訴
    之判決，經核並無不合，上訴意旨仍執陳詞指摘原判決不當，並求為廢棄改判，
    非有理由，應予駁回。
五、本件事証已明確，兩造其餘攻擊、防禦方法及舉証，因與本判決判斷結果，不生
    影響，爰未逐一論述，併此敘明。
六、據上論結，本件上訴為無理由，爰依民事訴訟法第四百四十九條第一項、第七十
    八條判決如主文。
中      華      民      國    九十      年    十二      月    三十一    日
                                    臺灣高等法院臺南分院民事第二庭
                                        審判長法官  吳    志    誠
                                              法官  李    素    靖
                                              法官  李    文    賢
右為正本係照原本作成。
如對本判決上訴，須於判決送達後廿日內向本院提出上訴狀，未表明上訴理由者，應
於上訴後廿日內，向本院提出理由書。
中      華      民      國    九十一    年      一      月      三      日
                                        法院書記官  邱    春    榮
  附表
┌──┬────────────┬─────────────┬─────┐
│編  │借  款  日  期          │借  款  金  額（新台幣）  │備    考  │
│號  │                        │                          │          │
├──┼────────────┼─────────────┼─────┤
│１  │民國八十五年八月三十日  │六十萬元                  │          │
├──┼────────────┼─────────────┼─────┤
│２  │民國八十六年一月二十五日│六十萬元                  │          │
├──┼────────────┼─────────────┼─────┤
│３  │民國八十六年三月三十一日│四十萬元                  │          │
├──┼────────────┼─────────────┼─────┤
│４  │民國八十六年四月十一日  │三十萬元                  │          │
├──┼────────────┼─────────────┼─────┤
│５  │民國八十六年四月十六日  │四十萬元                  │          │
├──┼────────────┼─────────────┼─────┤
│６  │民國八十六年四月三十日  │三十萬元                  │          │
└──┴────────────┴─────────────┴─────┘


司法院資訊處製作；財團法人民間司法改革基金會備份。
